【裁判字號】    94,訴緝,138
【裁判日期】    950502
【裁判案由】    偽造文書等
【裁判全文】
臺灣板橋地方法院刑事判決             94年度訴緝字第138號
公  訴  人  臺灣板橋地方法院檢察署檢察官
被      告  子○○
輔  佐  人  癸○○
選任辯護人  李克強律師
上列被告因偽造文書等案件，經檢察官提起公訴（八十七年度偵
字第一九０八三、第一八四二七號），本院判決如下：
    主  文
子○○行使偽造私文書，足以生損害於他人，處有期徒刑伍月，
如易科罰金，以參佰元折算壹日。
    事  實
一、子○○於民國八十三年八月二十日，在臺北縣五股鄉○○路
    ○段一一六巷十三弄四號召集民間互助會（下稱第一會），
    並擔任會首，召集庚○○（以巳○○名義加入二會）、Ａ○○○（其以陳麗卿名義加入一會，並以Ｂ○○名義加入二會
    ）、丁○○（以戌○○、林玉英、林玉雪、丁○○名義加入
    四會）等人加入，互助會期間自八十三年八月二十日起至八
    十七年五月二十日止，連同會首共六十一會，約定每會新台
    幣（下同）一萬元，採內標制，底標一千元，最高不得超過
    三千五百元，每月二十日在上開處所開標，並於每月三、六
    、九、十二月的五日加標一次。嗣子○○因經濟發生困難，
    竟意圖為自己不法所有，並基於詐欺取財及行使偽造準私文
    書（即互助會標單）之犯意，於八十七年四月二十日前之上
    開互助會進行期間之某次開標日，利用會員與會員彼此間均
    不相識，且投標時，各該活會會員未全數實際到場投標之機
    會，在上述開標處所，偽造活會會員Ｂ○○之署名，而於其
    上填寫欲得標之利息，而偽造上開依臺灣民間互助會習慣作
    為互助會標單之準私文書一次，並持以參與投標提示予活會
    會員藉以行使而得標一次，而其於上開冒標會期，除向被冒
    標之會員佯稱係由他人得標外，另接續通知被冒標之會員外
    之活會會員，佯稱由該被冒標之會員得標，而以上述方式於
    某次會期中，施用詐術致使活會會員陷於錯誤，交付扣除標
    息之會款予子○○，足以生損害各當期之互助會活會會員（
    因子○○及各互助會會員均無法記憶各次依序得標會員得標
    之時間及標息，致無從詳予認定各活會會員人數及總金額，
    而以本件互助會進行期間之標息最高為三千五百元，且因八
    十七年四月二十日該次會期係由丁○○就戌○○名義部分得
    標，八十七年五月二十日滿期尾會該次並未舉行投標，是至
    八十七年四月二十日會期投標時，上開合會實際上所留活會
    仍有三會，即Ａ○○○以Ｂ○○名義加入之二會及丁○○以
    戌○○名義所加入之一會，按最有利於子○○方式計算，其
    至少詐得該三活會之活會款共一萬九千五百元）。迄上開合
    會結束時，Ａ○○○發現其以Ｂ○○名義加入之二個合會仍
    為活會，子○○即宣告倒會並不知去向，始知悉上情。
二、案經黃○○○、Ａ○○○、Ｂ○○、玄○○、申○○、天○○○、辰○、亥○○、宙○○、酉○○、丑○○、未○○、
    甲○○、丙○○、乙○○、宇○○、地○○、卯○○、寅○○、己○○○、戊○○、巳○○、庚○○、辛○○、Ｃ○、
    午○○訴由臺灣板橋地方法院檢察署檢察官偵查起訴。
    理  由
一、程序方面：
（一）本件告訴人黃○○○、Ａ○○○、Ｂ○○、玄○○、申○○、天○○○、辰○、亥○○、宙○○、酉○○、丑○○
      、未○○、甲○○、丙○○、乙○○、宇○○、地○○、
      卯○○、寅○○、己○○○、戊○○、巳○○、庚○○、
      辛○○、Ｃ○、午○○於偵查時即已向臺灣板橋地方法院
      檢察署提出告訴狀而提出告訴（見八十七年度偵字第一九
      ０八三號偵查卷第一頁、八十七年度偵字第一八四二七號
      偵查卷第二十二頁），惟起訴書僅列黃○○○、Ａ○○○
      、Ｂ○○、玄○○、申○○為告訴人，漏列其他告訴人，
      應予補充，合先敘明。
（二）本案係於八十八年八月四日繫屬於本院，此有本院收文章
      蓋於臺灣板橋地方法院檢察署八十八年八月四日板檢金秋
      八七偵字第一八四二七號送審函可稽，依刑事訴訟法施行
      法第七條之三規定，本案係於九十二年一月十四日修正通
      過刑事訴訟法施行（即九十二年九月一日）前繫屬之案件
      ，於施行前已依法定程序進行之訴訟程序，其效力不受影
      響。是本件告訴人於本案起訴繫屬於本院前在檢察官偵查
      中所為陳述，均係依修正前刑事訴訟法所調查之證據，效
      力自不受刑事訴訟法修正而影響，且本院亦查無其他違法
      情事，認為依修正施行前之刑事訴訟法均有證據能力。辯
      護人於本院審理中辯稱告訴人宙○○、天○○○、庚○○
      、Ａ○○○、宋啟明、宇○○、丑○○、寅○○、卯○○
      、戊○○、徐錦娥、許鈴慧於偵查中陳述無證據能力云云
      ，洵非有據。
二、訊據被告子○○固坦承有召集上開合會並擔任會首之事實，
    惟矢口否認上開犯行，並辯稱：伊是第一會互助會的會首，
    該會到八十七年四月二十日就尾會結束了，尾會得標人是戌
    ○○，該合會都有正常進行，並沒有冒標的情形云云。惟查
    ：
（一）本件第一會即八十三年八月二十日起會之互助會會首係被
      告子○○，會款一萬元、出標金額最低一千元、最高不得
      超過三千五百元，會員人數（含會首）共計六十一人，首
      會會期自八十三年八月二十日開始，每月二十日晚間六時
      開標，每逢三、六、九、十二月的五日加標一次等情，業
      據被告子○○供承在卷，並據證人即告訴人Ａ○○○、庚○○、告訴人天○○○於偵查及本院審理中指證綦詳，並
      有第一會互助會之會單影本一紙在卷可稽。被告子○○雖
      辯稱第一會互助會於八十七年四月二十日尾會滿期，尾會
      得標人是戌○○云云，然查：
  (1)、卷附之第一會互助會會單上載明：「會期自八十三年八月
      二十日起至八十七年五月二十日止」，被告上開所辯與會
      單記載已明顯不符。
  (2)、又證人即第一會會員丁○○於本院審理中亦證述：伊是以
      戌○○、林玉英、林玉雪、丁○○名義參加第一會，其中
      有三個會已經得標，也拿到會錢，只剩下最後一會是戌○○名義的會，該會是伊親自去子○○五股家中標會的，現
      場單子上有寫名字、標金，伊確定是該會倒數第二會，因
      子○○當時告訴伊只剩下最後二會，就是伊與另外一個人
      ，那一個人當時沒有在場，是那個人委託子○○投標的，
      開標後由伊得標，經扣掉伊自己的死會會款後，子○○要
      給伊五十七萬元，三天後子○○有匯三十一萬元到伊先生
      戌○○的帳戶，而其他部分之款項，子○○說先向伊借，
      伊也同意，並向子○○說如果有錢要趕快還等語（見本院
      九十五年四月十八日審判筆錄第四、五頁）。而依辯護人
      於本院審理中所提出被告匯款三十一萬元至戌○○帳戶之
      郵政國內會款收據正本記載，匯款時間為「八十七年四月
      二十二日下午三時四十五分十三秒」，業經本院當庭核閱
      屬實，並記明筆錄（見本院九十五年一月十七日審判筆錄
      第二十一頁），並有證人丁○○之夫戌○○所申請之局號
      0000000（蘆洲光華郵局，原局號000000－
      0，嗣轉隸為000000－0）、帳號0000000
      號之帳戶之客戶歷史交易清單一紙在卷可憑。足徵證人丁○○上開證述所稱其到場投標日期應為八十七年四月二十
      日之互助會開標日，被告於開標後三日內之八十七年四月
      二十二日將標得之部分合會金三十一萬元匯予得標會員丁○○之事實應堪認定。而證人丁○○已明確陳述戌○○名
      義之會其投標日係倒數第二會，並非尾會，有如前述，故
      足推論此第一會互助會之尾會滿期日自應為下月開標日即
      八十七年五月二十日。
  (3)、況依證人即此合會互助會會員Ａ○○○、庚○○、丁○○
      等人於本院審理中均證稱：該合會第一次會期只有收會頭
      錢，沒有開標，是第二個月才開始開標等語（見本院九十
      五年一月十七日審判筆錄第十二頁、第十九頁；九十五年
      四月十八日審判筆錄第四、五頁），是依照上開證人之證
      述情節及上開會單之記載內容，上開第一會之會員（含會
      首）共六十一名、第一次會期不開標，每月二十日開標一
      次、每逢三、六、九、十二月的五日加標一次等情加以計
      算後，足認該互助會之最後滿期日即最後標會期日應為八
      十七年五月二十日（計算式：八十三年八月二十日起至同
      年十二月三十一日止共開標六次﹝第一次會期不開標，九
      、十二月各加標一次﹞、八十四年、八十五年、八十六年
      各開標十六次、八十七年一月至五月共六次﹝同年五月二
      十日滿期，八十七年同月五日不加標﹞，合計開標次數合
      計為六十次）。
  (4)、綜上所述，被告辯稱第一會之滿期日為八十七年四月二十
      日，尾會得標人是戌○○云云，並非足採。
（二）又證人即告訴人林金猜於本院八十九年五月三十一日訊問
      時指稱：第一會伊是以巳○○名義參加二會，已得標，未
      拿到會款等語（見本院八十八年度訴字第一三三一號卷第
      五十四頁）；其後於本院訊問時先改稱以巳○○名義參加
      的第一會，仍有二個會還沒有標等語（見上開卷第一六一
      至一六二頁）；嗣又改稱：巳○○名義之互助會剩下一個
      活會，另外一個會於八十七年三月五日已經標走了等語（
      見上開卷第一七七至一七八頁）；其後再於本院審理中證
      述：伊只知道沒有拿到會錢，當時可能是有標到沒有拿到
      錢，應以八十九年開庭時所述情節較為正確，而八十三這
      組會伊是打電話去給被告子○○說要標，後來子○○就打
      電話來告訴說伊標到等語（見本院九十五年一月十七日審
      判筆錄第十九頁）。按證人即告訴人林金猜於八十九年五
      月三十一日於本院審理中之指述，距離互助會停會時間最
      為接近，且其於本院審理中亦已明確證述八十九年指述之
      情節較為正確等語，是應認證人即告訴人庚○○於八十九
      年五月三十一日指稱第一會的互助會伊以巳○○名義參加
      二會，並均已得標，但未拿到會款等情，應堪採信。是證
      人林金猜就第一會互助會而言，固非活會會員。
（三）惟證人即告訴人Ａ○○○於本院九十二年三月二十六日訊
      問時指稱：被告子○○於八十七年三月二十日宣布第一會
      倒會，當時應該還剩Ｂ○○二會等語（見本院八十八年度
      訴字第一三三一號卷第一四九頁），其於本院九十二年六
      月十九日訊問時亦指稱：第一會倒會時，應剩下Ｂ○○二
      個活會等語（見上開卷第一九三至一九四頁）；其於本院
      審理中亦證稱：第一會的會單中編號五十三、五十四號Ｂ
      ○○部分，是伊幫Ｂ○○處理，編號五十五號陳麗卿部分
      ，則是伊自己參加，該合會結束時Ｂ○○名義部分還有二
      個活會沒有拿到錢等語（見本院九十五年一月十七日審判
      筆錄第六、十二頁）。是依據告訴人Ａ○○○上開指證情
      節，又參以被告子○○於審理中供述上開合會至會期結束
      均有如期進行開標等語，但其始終未能舉出相關事證證明
      上開合會會期結束時，告訴人Ａ○○○就Ｂ○○名義加入
      之二會已有得標並領取會款之情，且證人庚○○證述其以
      巳○○名義參加第一會合會均已得標等語，另證人丁○○
      亦證述：伊最後一次去子○○家中標會時，是該會倒數第
      二會，因子○○當時告訴伊只剩下最後二會，就是伊與另
      外一個人，那一個人當時沒有在場，是那個人委託子○○
      投標的，開標後由伊得標，經扣掉死會會款後，子○○要
      給丁○○五十七萬元，三天後子○○有匯三十一萬元到戌
      ○○帳戶等情，而戌○○之郵局帳戶於八十七年四月二十
      二日亦有三十一萬元之存款入帳等情，足認被告子○○於
      第一會之最後滿期日前一個月即八十七年四月二十日仍有
      進行開標並由證人丁○○得標，而於八十七年五月二十日
      滿期時（該會期並未舉行投標），該合會尚有Ｂ○○名義
      的二個活會。茲上開合會於八十七年五月二十日滿期時並
      未舉行投標，當時仍有Ｂ○○名義的二個活會，而告訴人
      Ａ○○○復未同意被告子○○以Ｂ○○名義標取會款，足
      以推認被告子○○於八十七年四月二十日前某次合會開標
      時，其有擅自以Ｂ○○名義標取會款之事實，洵堪認定。
      是被告子○○及辯護人辯稱：上開合會均有正常進行，被
      告子○○並未冒標云云，並非足採。
（四）徵諸被告子○○主持上開互助會，未得本件互助會活會會
      員之同意，即擅以其名義製作標單，填寫標息，並持以參
      與投標提示予活會會員藉以行使而得標，足以生損害於被
      冒名之活會會員，復向被冒標之會員佯稱已由他人得標，
      另通知被冒標之會員外之活會會員佯稱由該被冒標之會員
      得標，致活會會員及被冒標之活會會員同陷於錯誤，分別
      交付會款予子○○，雖因被告子○○及各互助會會員均陳
      稱無法記憶各次依序得標會員得標之時間及標息，致無從
      明確還原歷史事實詳予認定各活會會員人數及總金額，但
      被告子○○如上開事實欄所示之行使偽造標單向各當期活
      會會員詐欺取財犯行，事證明確，應堪認定。爰就被告子
      ○○詐得款項之計算方式進一步說明如下：本件因被告子
      ○○及各互助會會員均無法記憶各次依序得標會員得標之
      時間及標息，故無法還原歷史事實詳予認定各活會會員人
      數及總金額，已如前所述。而本件互助會進行期間之標息
      最高三千五百元，且因八十七年四月二十日該次會期係由
      證人丁○○就戌○○名義部分得標，八十七年五月二十日
      滿期尾會該次並未舉行投標，是八十七年四月二十日會期
      投標前，上開合會實際上所留活會仍有三會（即Ｂ○○名
      義二會、戌○○名義一會），被告子○○冒標會款，依罪
      疑惟輕之證據法則，按最有利於被告之方式計算，其至少
      詐得一萬九千五百元｛（00000 －0000）×3 ﹦19500 ｝
      。
三、按民間互助會會員標會時書寫之標單，一般均書寫金額及競
    標會員之姓名或代名，而未冠以「標單」字樣，固非刑法第
    二百十條之私文書，應屬紙上之文字，然依習慣足以表示該
    人出息若干參與競標用意之證明，核屬刑法第二百二十條第
    一項以文書論之準私文書（參照最高法院八十七年度台非字
    第十二號判決意旨）。被告冒用他人名義，偽填該人署名及
    標息金額，應屬足以表示被冒名標會之人欲以此標息競標文
    意之準私文書，嗣又行使參與競標，自足以生損害於被冒名
    標會之人，並使其他活會會員誤信該遭冒名標會之人得標，
    而交付扣除被告知標息之會款予被告，此外，該被冒標之會
    員亦因被告佯稱係由他人得標，亦交付扣除被告知之標息之
    會款予被告二人，故核被告所為，係犯刑法第二百十六條、
    第二百二十條第一項、第二百十條之行使偽造準私文書罪及
    同法第三百三十九條第一項之詐欺取財罪。其偽造被冒名標
    會之人之署名，為偽造準私文書（即標單）之部分行為；又
    其偽造準私文書後，進而持以行使，偽造之低度行為應為行
    使之高度行為所吸收，不另論罪。被告以冒標方式於同一會
    期接續向互助會活會會員詐取會款，係一詐欺行為侵害數活
    會會員財產法益，應依刑法五十五條前段規定及同種想像競
    合例，論以一詐欺取財罪。被告係以行使偽造準私文書，達
    成其詐欺取財之結果，所犯行使偽造準私文書、詐欺取財二
    罪間，有方法目的之牽連關係，為牽連犯，應依刑法第五十
    五條規定，從一重以犯行使偽造準私文書罪處斷。至公訴意
    旨認被告子○○與同案被告壬○○二人間，就上開犯行有犯
    意聯絡及行為分擔一節，然同案被告壬○○於本院八十八年
    訴字第一三三一號案件審理中堅決否認有上開犯行，且上開
    合會會首係被告子○○，並非同案被告壬○○，亦無證據證
    明係其二人所共同召集，縱認該互助會之會首即被告子○○
    於開標時，同案被告壬○○亦在場，惟亦無法憑此即推論同
    案被告壬○○與會首子○○有共同冒標之犯意聯絡，此外，
    復無其他積極證據足以證明同案被告壬○○與被告子○○有
    共同詐欺取財、冒標之情，而同案被告壬○○被訴詐欺、偽
    造文書等罪嫌，亦經本院前於九十二年七月三日以八十八年
    訴字第一三三一號判決無罪確定，是難認同案被告壬○○為
    上開犯行之共同正犯，併此敘明。爰審酌被告之犯罪動機、
    目的，利用互助會活會會員對其信任，冒名標會而詐欺得款
    ，致使活會會員受有財產損害，迄未賠償被害人所受損害，
    犯後猶矢口否認犯行，及其現在受有高血壓性心臟及腎臟等
    疾病（見卷附之診斷證明書）之一切情狀，量處如主文所示
    之刑，以資懲儆。末查被告行為後，刑法第四十一條已於九
    十年一月四日修正，嗣經總統於九十年一月十日公布，並自
    同年一月十二日起生效，依現行刑法第四十一條第一項前段
    ：「犯最重本刑為五年以下有期徒刑以下之罪，而受六個月
    以下有期徒刑或拘役之宣告，因身體、教育、職業、家庭之
    關係或其他正當事由，執行顯有困難者，得以一元以上三元
    以下折算一日，易科罰金」之規定，較之修正前之刑法第四
    十一條以「犯最重本刑為三年以下有期徒刑以下之刑之罪，
    而受六月以下有期徒刑或拘役之宣告」，始得易科罰金之規
    定，以修正後現行刑法第四十一條第一項前段之規定有利於
    被告，被告行為時在刑法第四十一條修正生效前，依刑法第
    二條第一項前段規定，仍應適用裁判時即修正後之刑法第四
    十一條第一項前段規定，併諭知易科罰金之折算標準。至被
    告偽造之標單並未扣案，因該標單係為標會所用，衡情已於
    標會結束後丟棄滅失，無論其上偽造署名及標單本身自毋庸
    併予宣告沒收，附此敘明。
四、不另為無罪諭知部分：
（一）公訴意旨另以：被告子○○及同案被告壬○○為外甥女、
      舅母關係，二人基於意圖為自己不法所有之概括犯意，於
      八十三年八月間起，由被告癸○○以自己或被告壬○○擔
      任會首之名義，招攬告訴人黃○○○、Ａ○○○、Ｂ○○
      、申○○、玄○○等人參加其所召集之民間互助會，各會
      分別共計五十三人、六十一人（均含會首；下稱第二會、
      第三會，起訴書就上開第三會會員人數誤載為六十人），
      每會一萬元。被告子○○與同案被告壬○○二人並以「冒
      標會款」之方式，先後以前揭人名義偽造各該署押，連續
      標得會款，使其他會員均陷於錯誤，而分別交付予其二人
      會款，共計達二百餘萬元，其二人乃據為己有，足生損害
      於告訴人黃○○○等人。至八十七年十二月，因被告子○○所提供其運用會款之第三人楊水生周轉困難，致同案被
      告壬○○及被告子○○二人亦無從按期交出各該得標會員
      之會款，其二人相偕逃匿，告訴人黃○○○等人始知上情
      ，因認被告子○○涉有刑法第三百三十九條第一項詐欺取
      財罪嫌及同法第二百十六條、第二百十條之行使偽造私文
      書罪嫌等語。
（二）按犯罪事實應依證據認定之，無證據不得認定犯罪事實，
      又不能證明被告犯罪者，應諭知無罪之判決，刑事訴訟法
      第一百五十四條第二項、第三百零一條第一項定有明文。
      所謂認定犯罪事實之證據，係指足以認定被告確有犯罪行
      為之積極證據而言，該項證據自須適合於被告犯罪事實認
      定，始得採為斷罪資料。又苟未能發現相當證據，或證據
      不足以證明，自不能以推測或擬制之方法，以為裁判基礎
      ，亦分別有最高法院二十九年度上字第三一０五號及同院
      四十年度台上字第八六號判例意旨可資參照。且刑法第三
      百三十九條第一項詐欺罪之成立，以意圖為自己或第三人
      不法之所有，施用欺罔之詐術手段，使人陷於錯誤，因而
      將本人或第三人之物交付為要件。
（三）公訴人認被告子○○涉有前揭詐欺取財、行使偽造私文書
      等罪嫌，無非係以告訴人黃○○○、Ａ○○○、Ｂ○○、
      申○○、玄○○之指訴、互助會單影本二紙、案外人楊水
      生所書自白書影本一紙，為其論據；訊據被告子○○堅決
      否認前揭罪嫌，辯稱：第二會互助會的會首是伊舅媽（指
      同案被告壬○○），伊有幫壬○○找會員加入該合會，但
      不是伊與壬○○共同召集合會，伊不是該會的會員，也沒
      有向會員收會頭錢或互助會款，伊並不知道該合會進行情
      形；伊是第三會互助會的會首，該會一開標，有會員就說
      一個月開標二次，要繳的會款負擔太大，受不了，因此第
      二次開標時，有會員說家裡有事或有困難，所以伊就說那
      不要再標了，並打電話告訴部分會員說不要標了，會員們
      也說好，伊也有透過壬○○、楊水生轉告其朋友說該合會
      不要再繼續進行，該會並沒有冒標情形等語。經查：
  (1)、本件卷附第二會即八十五年十二月五日所起會之互助會單
      影本，其會首係記載「壬○○」，而告訴人天○○○迭於
      偵、審時均到庭指訴：伊有參加八十五年十二月五日起會
      之互助會，伊並不認識子○○，係同案被告壬○○本人親
      自向伊召集該互助會，並向其收取會款，而同案被告壬○○於開標時均在場等語（見八十七年度偵字第一八四二七
      號偵查卷十八頁背面、本院八十八年十一月二十六日訊問
      筆錄、本院八十九年五月三十一日訊問筆錄）；又證人宋
      啟明亦於本院調查時到庭證稱：伊於八十五年十二月五日
      參加同案被告壬○○所召集之互助會，係壬○○向伊召募
      ，伊與太太潘春梅各參加一會，均按時繳會款給壬○○，
      後來伊搬到臺北，會錢均委託伊之姊宋碧桃轉交壬○○等
      語（見本院八十九年三月二日訊問筆錄）；證人宋碧桃亦
      於本院三重簡易庭八十八年度重簡字第五四０號請求給付
      會款案件審理時到庭證稱：宋啟明有參加壬○○的互助會
      ，之後因原告（指宋啟明）搬到台北，原告都把會錢交給
      伊，由伊轉交給被告（指壬○○），從未交予子○○等語
      （見本院三重簡易庭八十八年度重簡字第五四０號案卷第
      三十九頁正面）；況本院三重簡易庭八十八年度重簡字第
      五四０號確定判決亦認定同案被告壬○○係上開第二會即
      八十五年十二月五日起會之互助會會首等情，復經本院調
      取本院三重簡易庭八十八年度重簡字第五四０號請求給付
      會款案卷核閱無訛，有該案宣示判決筆錄正本附於該案卷
      足憑。綜上，足認同案被告壬○○確係第二會即八十五年
      十二月五日起會之合會會首。然縱認被告子○○供承其有
      幫同案被告壬○○找會員加入該合會等情，惟亦無法憑此
      即推論被告子○○與會首壬○○有何共同冒標之犯意聯絡
      或犯行可言，況遍觀本件告訴人黃○○○、Ａ○○○、Ｂ
      ○○、玄○○、申○○、天○○○、辰○、亥○○、宙○○、酉○○、丑○○、未○○、甲○○、丙○○、乙○○
      、宇○○、地○○、卯○○、寅○○、己○○○、戊○○
      、巳○○、庚○○、辛○○、Ｃ○、午○○於偵查時所提
      之告訴狀及到庭所為之指訴，均未明確指訴被告壬○○於
      八十五年十二月五日所召集之互助會有被冒標之情事，而
      告訴人兼告訴代理人Ａ○○○（按依告訴人Ａ○○○於九
      十二年五月二十二日庭提之委任狀，其亦係本件告訴人黃
      ○○○、Ａ○○○、Ｂ○○、玄○○、申○○、天○○○
      、辰○、亥○○、宙○○、酉○○、未○○、甲○○、丙○○、乙○○、宇○○、地○○、卯○○、寅○○、己○○○、戊○○、巳○○、庚○○、辛○○、Ｃ○、午○○
      之告訴代理人）於本院調查時到庭陳稱：伊不知道八十五
      年十二月五日所起的會是否有人被冒標等語（見本院九十
      二年三月二十六日訊問筆錄），其於本院審理中證述：八
      十五年那組合會有沒有人冒標，伊不曉得等語（見本院九
      十五年一月十七日審判筆錄第七頁）；又告訴人天○○○
      到庭陳稱：伊不知道本案的三個互助會有被冒標等語，告
      訴人庚○○、卯○○、己○○○、丑○○亦均到庭陳稱：
      伊等不知道八十五年十二月五日所起的會是否有人被冒標
      等語（見本院九十二年四月二十四日訊問筆錄、九十二年
      五月二十二日訊問筆錄、九十二年六月十九日審判筆錄）
      ，是則本件告訴人黃○○○、Ａ○○○、Ｂ○○、玄○○
      、申○○、天○○○、辰○、亥○○、宙○○、酉○○、
      丑○○、未○○、甲○○、丙○○、乙○○、宇○○、地
      ○○、卯○○、寅○○、己○○○、戊○○、巳○○、庚○○、辛○○、Ｃ○、午○○既均未於偵查及本院審理時
      明確指訴同案被告壬○○於八十五年十二月五日所召集之
      互助會有被冒標之情事，而卷附之八十五年十二月五日起
      會之互助會單影本一紙，又僅能證明該互助會係同案被告
      壬○○所召集而擔任會首，充其量僅能認同案被告壬○○
      於八十五年十二月五日所召集之互助會有倒會之情事，尚
      難認被告子○○有獨自或與同案被告壬○○有冒標之情。
  (2)、再觀諸告訴人所提第三會即八十七年二月十日所起之互助
      會會單影本，會首記載為被告子○○，惟告訴人兼告訴代
      理人Ａ○○○及告訴人天○○○、庚○○、卯○○、己○○○、丑○○亦均到庭陳稱：伊等不知道八十七年二月十
      日所起的會是否有人被冒標等語（見本院九十二年三月二
      十六日訊問筆錄、九十二年四月二十四日訊問筆錄、九十
      二年五月二十二日訊問筆錄、九十二年六月十九日審判筆
      錄），證人即告訴人Ａ○○○於本院審理中亦證述八十七
      年那組合會有沒有人冒標，伊不知道等語（見本院九十五
      年一月十七日審判筆錄第七頁），是告訴上開指證情節亦
      僅能認被告子○○於八十七年二月十日所召集之互助會有
      倒會之情事，亦難認有會員被冒標之情，公訴人認被告子
      ○○以告訴人黃○○○、Ａ○○○、Ｂ○○、申○○、玄
      ○○之名義偽造署押而冒標會款，尚屬無據。
（四）綜上所述，被告子○○上開所召集之第三會互助會及同案
      被告壬○○所召集之第二會，雖均有倒會而未依約履行之
      情事，但各該告訴人並未於偵查及本院審理中明確指訴被
      告子○○於所召集之第三會互助會或其於同案被告壬○○
      所召集之第二會互助會進行中有何冒標或詐騙會員款項之
      情事。則被告子○○就其於八十三年八月二十日、八十七
      年二月十日所召集之第一會、第三會互助會倒會後，充其
      量僅負債務不履行之民事責任，不能遽論被告子○○有施
      用何詐術，或有偽造署押而行使偽造私文書之行為。至告
      訴人所提第二會、第三會互助會單影本二紙，則僅能證明
      被告子○○、同案被告壬○○曾分別召集前揭互助會，而
      卷附之楊水生具名之自白書影本（見八十七年度偵字第一
      九０八三號偵查卷第三十二頁），僅能證明案外人楊水生
      與被告子○○有金錢往來之關係，及被告子○○所寫寄予
      同案被告壬○○之信件影本（見八十七年度偵字第一八四
      二七號卷第二十一頁），亦難認與本案公訴人所指被告子
      ○○此部分所涉犯行有何關聯，均不能認被告子○○有施
      用詐術致使告訴人交付財物，或行使偽造私文書之行為，
      亦難謂被告子○○於召集互助會之初，即有不法所有之意
      圖及施用詐術，自不得因被告子○○或同案被告壬○○事
      後未按時清償會款，即遽認被告子○○有詐欺及行使偽造
      私文書行為。此外，復查無其他積極證據，足資認定被告
      子○○此部分有被訴詐欺、行使偽造私文書之犯行，與詐
      欺罪、行使偽造私文書之構成要件未合，既不能證明被告
      子○○犯罪，惟公訴意旨認此部分與前開起訴論罪部分具
      有裁判上一罪之連續犯關係，依審判不可分原則，爰不另
      為無罪之諭知，附此敘明。
據上論斷，應依刑事訴訟法第二百九十九條第一項前段，刑法第
二條第一項前段、第二百十六條、第二百二十條第一項、第二百
十條、第三百三十九條第一項、第五十五條、第四十一條第一項
前段，罰金罰鍰提高標準條例第一條前段、第二條，判決如主文
。
本案經檢察官黃怡華到庭執行職務。
中    華    民    國    95    年    5     月    2     日
                  刑事第十九庭  審判長法  官  白光華
                                      法  官  曾淑娟
                                      法  官  楊志雄
以上正本證明與原本無異。
如不服本判決應於送達後10日內向本院提出上訴狀。
                                      書記官  胡勤義
中    華    民    國    95    年    5     月    2     日
附錄本案論罪科刑法條全文：
刑法第210條
 (偽造變造私文書罪)
偽造、變造私文書，足以生損害於公眾或他人者，處五年以下有
期徒刑。
刑法第216 條 (行使偽造變造或登載不實之文書罪)
行使第條至第條之文書者，依偽造、變造文書或登載不實事項或
使登載不實事項之規定處斷。
刑法第220條第1項
在紙上或物品上之文字、符號、圖畫、照像，依習慣或特約，足
以為表示其用意之證明者，關於本章及本章以外各罪，以文書論
。
刑法第339條第1項：
意圖為自己或第三人不法之所有，以詐術使人將本人或第三人之
物交付者，處 5 年以下有期徒刑、拘役或科或併科 1,000 元以
下罰金。


司法院資訊處製作；財團法人民間司法改革基金會備份。
